【裁判字號】    89,交易,309
【裁判日期】    900626
【裁判案由】    過失傷害
【裁判全文】
臺灣臺北地方法院刑事判決                        八十九年度交易字第三○九號
    公  訴  人  臺灣臺北地方法院檢察署檢察官
    被      告  丁○○
    選任辯護人  陳益盛
    被      告  丙○○
    選任辯護人  陳佳瑤
                翁如瑩
                張修誠
右列被告因過失傷害案件，經檢察官提起公訴( 八十九年度偵字第八九八○號、第一
一七八七號 )，本院判決如左：
        主      文
丁○○因過失傷害人，處拘役伍拾日，如易科罰金，以參佰元折算壹日。
丙○○無罪。
        事      實
一、丁○○於八十八年七月十四日上午九時許，駕駛一輛在駕駛人後設有固定座位之
    車牌TAX-940 號輕型機器腳踏車載送四歲稚子王榮平( 王榮平雖頭戴安全帽但站
    立在機車前踏板 )前往「臺北市立雙園托兒所」( 臺北市○○區○○街六號 )上
    學時，明知興寧街為一由東往西單向通行之道路( 按興寧街、萬大路交岔路口之
    興寧街口右側顯明處，設有一個圓形紅底中間一橫條白色長方形線條用以告示任
    何車輛不准進入之禁制標誌 )，竟不遵守該路口「禁止任何車輛進入」禁制標誌
    之指示，擅自駕車自該路口由西往東逆向駛入興寧街，途經興寧街、汕頭街七十
    八巷( 興寧街八巷 )無號誌之交岔路口( 按汕頭街七十八巷與興寧街八巷係以興
    寧街為界，北側為汕頭街七十八巷，南側則為興寧街八巷，均係由北往南單向通
    行之道路 )，適有臺北市政府警察局萬華分局莒光路派出所警員丙○○駕駛一輛
    車牌ANY-482 號警用重型機器腳踏車，為執行例行機車巡邏勤務而尾隨同僚許嘉
    尚( 按乙○○○○當時駕駛另一輛不詳車牌之警用重型機器腳踏車，已經按既定
    機車巡邏路線往南駛抵興寧街八巷南端並左轉汕頭街五十四巷四十二弄行駛。乙○○○○現調臺北市政府警察局大同分局建成派出所服務 )沿汕頭街七十八巷由
    北往南，以時速約十五公里之行車速度，偏左( 因該交岔路口西北角轉角處有一
    輛不詳車牌之藍色廂型車違規停放，以致丙○○警員必須駕車偏左行駛始得穿越
    興寧街 )慢速直行且即將穿越該無號誌交岔路口往興寧街八巷行駛。丁○○既然
    駕駛該輛車牌TAX-940 號輕型機器腳踏車並違規在前踏板附載四歲稚子王榮平且
    違規逆向駛入興寧街在先，理應特別注意車前狀況並隨時採取必要之安全措施，
    及在駕車行經興寧街、汕頭街七十八巷( 興寧街八巷 )無號誌交岔路口，亦應注
    意減速慢行作隨時停車之準備，而依當時係日間自然光線，並無任何足令丁○○
    有何不能注意之情事，其應注意能注意卻疏未注意，竟貿然駕駛該輛在駕駛人後
    已設有固定座位，卻任令其四歲稚子王榮平站立機車前踏板之車牌TAX-940 號輕
    型機器腳踏車逆向駛入興寧街，又疏未注意車前狀況並隨時採取必要之安全措施
    ，於途經興寧街、汕頭街七十八巷( 興寧街八巷 )無號誌交岔路口，亦疏未注意
    減速慢行作隨時停車之準備即逕自駕車前駛，以致在該無號誌交岔路口偏東南車
    道( 即「臺北市立雙園托兒所」圍牆左前方交岔路口之興寧街南側，近興寧街八
    巷入口前 )內，前車頭衝撞丙○○警員所駕駛且慢速直行即將穿越興寧街之該輛
    車牌ANY-482 號重型機器腳踏車後座右側( 即後車輪右側 )置物箱，致使該輛警
    用重型機器腳踏車順時鐘迴轉一百八十度( 即整輛警用重型機器腳踏車車體由南
    向改為朝北 )後，與丁○○所駕駛之該輛車牌TAX-940 號輕型機器腳踏車一同失
    控倒地( ANY-482 號警用重型機器腳踏車前車輪與TAX-940 號輕型機器腳踏車後
    車輪部分重疊在一起 )。丁○○為保護愛子王榮平( 未受傷 )而奮力蹲在地上，
    惟其左腎則因撞及倒地機車不詳部位車體挫傷破裂，經送臺北市立和平醫院救治
    ，因傷勢嚴重，於翌日( 十五日 )轉送臺大醫院治療並於同月廿日進行左腎切除
    手術。丙○○警員受有右膝及右手挫傷之傷害。丁○○肇事後，向到達臺北市立
    和平醫院處理事故之臺北市政府警察局萬華分局交通分隊員警李錫君自首犯行。
二、案經被害人丙○○訴請臺灣臺北地方法院檢察署檢察官偵查起訴。
         理      由
一、被告丁○○部分：
    (一)訊據被告丁○○雖就其於八十八年七月十四日上午九時許，駕駛所有之車牌
        TAX-940 號輕型機器腳踏車並在機車前踏板附載稚子王榮平前往「臺北市立
        雙園托兒所」上學途中，自興寧街、萬大路交岔路口由西往東方向逆向駛入
        興寧街，途經興寧街、汕頭街七十八巷無號誌交岔路口時，與駕駛一輛車牌
        ANY-482 號警用重型機器腳踏車執行機車巡邏勤務之丙○○警員發生碰撞等
        情供承不諱，惟矢口否認其有任何過失傷害之犯行，辯稱略以：伊係因路況
        不熟，才駕車逆向誤闖興寧街，且已駛抵「臺北市立雙園托兒所」( 興寧街
        六號)前準備停車而雙腳著地，詎料丙○○警員駕駛車牌ANY-482號警用重型
        機器腳踏車，理應沿汕頭街七十八巷直行穿越興寧街往興寧街八巷執行機車
        巡邏勤務，卻自禁止左轉之汕頭街七十八巷口( 即興寧街廿一號前 )急速左
        轉興寧街逆向行駛，以致在興寧街廿一號( 該交岔路口東北角 )前，自左後
        方撞擊伊左腰，伊為保護稚子王榮平雖未倒地，惟左腎遭到撞擊腫大破裂而
        轉診臺大醫院手術切除云云。
    (二)經查：
        １右揭事實，業據被害人丙○○指訴歷歷，並有道路交通事故調查報告表(
          現場圖 )、交通事故談話紀錄表、交通事故補充資料表、自首調查報告表
          、萬華分局莒光派出所員警工作紀錄簿影本等件在卷可資佐證。被告陳素
          秋駕駛之車牌TAX-940 號輕型機器腳踏車係一輛在駕駛人後設有固定座位
          之輕型機器腳踏車，有該輛輕型機器腳踏車相片在卷可稽。被害人丙○○
          因本件交通事故受有右膝及右手挫傷之傷害，亦有臺北市立和平醫院診斷
          書影本一紙在卷。
        ２臺北市○○區○○街為一由東往西單向通行之道路，不但在興寧街、萬大
          路交岔路口之興寧街口右側顯明處，設有一個圓形紅底中間一橫條白色長
          方形線條用以告示任何車輛不准進入之禁制標誌，另在汕頭街七十八巷、
          興寧街交岔路口之汕頭街七十八巷口右側，亦設有一個圓形紅底禁止左轉
          ( 興寧街 )之禁行方向標誌，有相關道路交通標誌相片二張在卷可按，被
          告丁○○對此亦不否認，是被告丁○○駕駛車牌TAX-940 號輕型機器腳踏
          車逆向駛入興寧街之事實，洵堪信為真實。
        ３臺北市政府警察局萬華分局莒光派出所執行例行「機車巡邏」勤務路線中
          ，途經由北往南單行之汕頭街七十八巷、興寧街交岔路口，係直行穿越興
          寧街往興寧街八巷行駛至巷底再左轉汕頭街五十四巷四十二弄行駛，有該
          派出所「機車巡邏」勤務( 甲 )線及( 乙 )線路線圖各一紙在卷。證人陳
          能通( 臺北市政府警察局萬華分局莒光派出所主管 )及證人許嘉尚( 已奉
          調臺北市政府警察局大同分局建成出所警員 )均於九十年五月十八日本院
          勘驗現場時親自到場具結證述該派出所之例行機車巡邏路線固定，載明筆
          錄在卷，核與被害人丙○○之陳述相符，是被告丁○○空言指責被害人陳
          俊全擅自變更機車巡邏路線，駕駛車牌ANY-482 號警用重型機器腳踏車自
          汕頭街七十八巷逆向( 由北往東 )左轉由東往西單向通行之興寧街行駛壹
          節，並無證據佐證且核與既定巡邏路線不符，不足採信。
        ４證人涂炳濱( 即興寧街十號「森安藥行」負責人 )於八十九年三月廿四日
          檢察官偵查中到庭具結證述其於事故發生當時，聞聲跑出店外，見被告陳
          素秋駕駛該輛車牌TAX-940 號輕型機器腳踏車與被害人丙○○駕駛之車牌
          ANY-482 號警用重型機器腳踏車等兩輛機車均倒在興寧街、汕頭街七十八
          巷無號誌交岔路口內( 近興寧街八巷入口前 )地上，如檢察官偵查中所提
          示丙○○繪製附卷之「地圖」( 肇事現場圖 )( 臺北地檢署八十八年度他
          字第二七五三號卷第一三六頁 )上所劃螢光筆處，不在「臺北市立雙園托
          兒所」圍牆邊，其時被告丁○○係蹲在地上而有一男子要扶她起來，其看
          到警察( 被害人丙○○ )走路一一但沒有看到警察( 被害人丙○○ )
          駕車自汕頭街七十八巷左轉興寧街行駛等情綦詳，而被告丁○○當庭坦承
          證人涂炳濱確曾看到伊蹲在地上，僅辯稱車禍發生地點係在「臺北市立雙
          園托兒所」圍牆邊，均經載明筆錄在卷( 同前偵查卷第一四五頁至第一四
          六頁 )可稽。證人涂炳濱於九十年五月十八日本院勘驗現場時，亦親自在
          場具結證述事故發生當時，在該交岔路口西北角轉角處( 即汕頭街七十八
          巷口右側 )停有一輛藍色廂型車，以致路寬變窄，並當場模擬其扶起被告
          丁○○及擺設車牌TAX-940 號輕型機器腳踏車、車牌ANY-482 號警用重型
          機器腳踏車事故當時倒地位置，供甲○○○○依證人涂炳濱記憶繪製現場
          圖及拍攝相片附卷。核與被害人丙○○警員於本院勘驗當時指證機車倒地
          情節大致相符，僅有被害人丙○○指稱兩輛機車倒地位置較偏該交岔路口
          中心，而證人涂炳濱指稱兩輛機車倒地位置則較偏向該交岔路口中心點東
          側之不同，惟以車牌ANY-482 號警用重型機器腳踏車倒地後輪中心為基準
          ，二人陳述兩輛機車倒地位置相距僅有0.9 公尺而極為接近，顯見證人涂
          炳濱之證述洵堪信為真實。被告丁○○駕駛車牌TAX-940 號輕型機器腳踏
          車撞擊被害人丙○○駕駛之車牌ANY-482 號警用重型機器腳踏車後座右側
          ( 即後車輪右側 )置物箱後，居然使行進中之該輛警用重型機器腳踏車順
          時鐘迴轉一百八十度倒地，足見被害人丙○○所稱其當時行車速度約僅時
          速十五公里之供述實在，否則車輛撞擊毀損及乘員受傷情形必較嚴重，稚
          子王榮平亦不可能未受傷。
        ５被告丁○○於前揭本院勘驗現場時，雖然亦模擬其於本件交通事故發生當
          時駕駛該輛車牌TAX-940 號輕型機器腳踏車與被害人丙○○警員所駕駛之
          車牌ANY-482 號警用重型機器腳踏車相關位置，亦經甲○○○○依其指述
          繪製現場圖並拍攝相片在卷。被告丁○○指其於事故前已經將機車停妥於
          「臺北市立雙園托兒所」( 興寧街六號 )前，其係在興寧街廿一號與該托
          兒所之間，遭被害人丙○○違規駕車逆向左轉興寧街時撞擊左後腰部，為
          保護稚子王榮平安全而努力維持車身平穩，因此才未摔倒，王榮平亦未受
          傷，且該輛輕型機器腳踏車沒有毀損，並請求訊問證人蕭麗蔎( 臺北市立
          雙園托兒所園長 )、林碧蓮( 同該托兒所護士 )、許明財( 興寧街廿一號
          屋主 )及甲○○○○云云，非但惟核與前揭臺北地檢署八十八年度他字第
          二七五三號卷第一四五頁至第一四六頁所載被告丁○○所為「他( 意指證
          人涂炳濱 )看到我蹲在地上是沒有錯」之供述不符，且證人涂炳濱已就兩
          輛機車倒地位置情形指訴明確，業經甲○○○○繪製現場圖及拍攝相片在
          卷，已詳見前述，而被告丁○○請求訊問之證人林碧蓮亦於八十九年六月
          十二日檢察官勘驗現場時，證述「我沒有看到當時車禍情形，是一個學生
          家長告訴我有學生在門口發生車禍。我就跑出去看，把本園的小朋友( 意
          指王榮平 )抱進來，看有無受傷。我後來又出去握住學生家長( 意指陳素
          秋 )的手。．．．我只記得( 雙方車輛的位置 )是在興寧街靠右側，是否
          在路口還是在靠近托兒所圍牆外，我已記不清楚了」；證人陳美珠( 興寧
          街十二號自助餐店主 )於前揭檢察官勘驗現場當時，亦明確證述「當天我
          是聽到聲音才出來看到( 車禍 )，就看到雙方車輛倒在路口。後來我又回
          來店裡，其他我就不知道了，我出去( 看 )時，沒有看到小孩子」等語，
          均經載明筆錄在卷。被告丁○○駕駛之車牌TAX-940 號輕型機器腳踏車因
          本件交通事故受有「前車頭受損，左、右車身擦痕」之損壞，亦有「交通
          事故補充資料表」一紙在卷。又本件交通事故發生後，因雙方「自行息事
          」且為將被告丁○○送醫救治，雙方並未各自標繪車輛位置即將兩輛機車
          移置路邊，以致據報前來處理事故之臺北市政府警察局萬華分局交通分隊
          員警李錫君無法確實標繪車輛發生撞擊實際位置現場圖，亦經證人李錫君
          警員證述綦詳。被告丁○○空言否認肇事且自稱未跌倒及輕機車未受損，
          辯稱係被害人丙○○違規駕車左轉興寧街肇事云云，均無非係畏罪卸責之
          詞，不足採信。至於被告丁○○另外請求訊問證人蕭麗蔎、許明財二人部
          分，本院認無必要，併此敘明。
        ６按「道路交通安全規則」第二條第一項第一款所指之「汽車」及「道路交
          通管理處罰條例」第八款所指之「車輛」，均包括「機器腳踏車」。被告
          丁○○係領有駕駛執照之機車駕駛人，其就「道路交通安全規則」第八十
          八條第二款「機器腳踏車在駕駛人後設有固定座位者，得附載一人」、第
          九十條前段「駕駛人駕駛汽( 機 )車，應遵守道路交通標誌、標線、號誌
          之指示」、第九十三條第一項第四款「行經無號誌之交岔路口，應減速慢
          行，作隨時停車之準備」及第九十四條第三項「汽( 機 )車行駛時，駕駛
          人應注意車前狀況．．．，並隨時採取必要之安全措施」等規定，自應知
          之甚稔。況查本件交通事故發生在日間自然光線，並無證據證明被告陳素
          秋於事故發生當時有何不能注意之情事，其應注意能注意卻疏未注意前揭
          有關道路交通安全之規定，罔顧稚子王榮平之生命安全，任令其站在不應
          附載乘員之前踏板上，又逆向駛入本應由東往西方向行駛之興寧街，在分
          心照顧稚子王榮平安危情形下，疏未注意行經無號誌交岔路口應減速慢行
          作隨時停車之準備，且疏未注意車前狀況並隨時採取必要之安全措施以致
          肇事，至為灼然。被告丁○○就本件交通事故之發生自有過失無疑，且其
          過失與被害人丙○○所受前揭傷害間，確有相當因果關係。臺北市車輛事
          故鑑定委員會亦認被告丁○○「單行道逆向行駛」為本件交通事故發生之
          唯一原因，有該委員會八十八年十一月廿三日北鑑審字第八八六○二六三
          三○○號函附鑑定意見書影本一件在卷( 同前偵查卷第六十九頁 )可稽。
          至於臺北市政府交通局係因證據資料不足而無法就前述鑑定結果予以覆議
          ，亦有該局八十九年一月廿五日北市交三字第八八二五四一三四○○號函
          影本一件在卷，惟不影響本件被告丁○○應負之過失傷害刑事責任。被告
          丁○○過失傷害之犯行明確，應予依法論科。
    (三)核被告丁○○所為，係犯刑法第二百八十四條第一項前段過失傷害罪。查被
        告丁○○肇事後，在其犯行未為任何有偵查犯罪職權之公務員知悉前，不逃
        避接受裁判而向到達事故現場處理之員警自首，承認其為肇事人，有臺北市
        政府警察局交通警察大隊八十九年十月五日北市警交大四字第八九六五八一
        二八○○號函附報案自首調查表影本一紙在卷可稽，是被告丁○○既已向該
        管公務員申述犯罪事實而不逃避接受裁判，已合於刑法第六十二條前段所定
        對於未發覺之犯罪自首而接受裁判之要件，應依該條規定減輕其刑。爰審酌
        被告丁○○過失程度嚴重、犯罪後不知反省、惟幸未造成被害人丙○○嚴重
        傷害、而其自身亦因其危險之違規駕駛行為以致受有左腎挫傷破裂之嚴重傷
        害及迄未與被害人丙○○達成民事上和解等一切情狀，量處如主文所示之刑
        並諭知易科罰金之折算標準，以示懲儆。末查被告丁○○行為後，刑法第四
        十一條有關易科罰金之規定業於九十年一月十日經總統公布修正，除將易科
        罰金之標準自犯最重本刑為三年以下有期徒刑以下之刑之罪修正為犯最重本
        刑為五年以下有期徒刑以下之刑之罪外，並增訂第二項，比較新舊法規定結
        果，修正後之刑法第四十一條第一項前段規定對於被告丁○○並無不利，依
        刑法第二條第一項前段規定，關於易科罰金之折算標準，即應適用裁判時之
        刑法第四十一條第一項前段規定，併此敘明。
二、被告丙○○部分：
    (一)按犯罪事實應依證據認定之，無證據不得推定其犯罪事實，刑事訴訟法第一
        百五十四條定有明文。所謂證據，須適於為被告犯罪事實之證明者，始得採
        為斷罪資料( 最高法院五十三年台上字第二七五○號判例參照 )。
    (二)本件意旨另略以：被告丙○○於前揭時地駕駛該輛車牌ANY-482 號警用重型
機器腳踏車疏未注意車前狀況並隨時採取必要之安全措施，以致撞擊一輛由
        告訴人丁○○所駕駛沿興寧街逆向行駛之車牌TAX-940 號輕型機器腳踏車倒
        地，受有左腎破裂之傷害，案經告訴人丁○○提出告訴，因認被告丙○○涉
        有觸犯刑法第二百八十四條第一項前段過失傷害罪嫌云云，無非係以告訴人
        丁○○之指訴為唯一論據。惟訊據被告丙○○堅決否認，辯稱其駕車行經該
        無號誌交岔路口已經減速慢行，且告訴人駕車違規自左側本來不該有車輛逆
        向駛來( 按興寧街係由東往西單向通行之道路 )，撞擊其所駕駛之該輛車牌
        ANY-482 號警用重型機器腳踏車後座右側( 即後車輪右側 )置物箱，並使之
        順時鐘迴轉一百八十度後雙雙倒地等語。
    (三)經查：臺北市○○區○○街係一由東往西單向通行之道路，被告丙○○駕駛
        車牌ANY-482 號警用重型機器腳踏車沿南向單行之汕頭街七十八巷由北往南
        方向行駛，途經汕頭街七十八巷、興寧街無號誌交岔路口，已經注意左方興
        寧街來車路況而以時速約十五公里之行車速度慢速直向前駛，且即將穿越興
        寧街，顯見其已盡注意之能事，對於該交岔路口興寧街右方逆向駛來之車輛
        ，自應有「信賴保護原則」之適用，尚難苛責其亦應注意右方本來不應該有
        車輛逆向駛來之興寧街車行狀況，且告訴人丁○○係駕車撞擊被告丙○○所
        駕駛該輛警用重型機器腳踏車後座右側( 即後車輪右側 )置物箱，足見被告
        丙○○駕車即將通過該交岔路口。本件交通事故應係告訴人丁○○駕車逆向
        行駛、行經無號誌交岔路口未減速慢行作隨時停車之準備且疏未注意車前狀
        況並隨時採取必要之安全措施而肇事，已詳見前述。此外，查無證據證明被
        告丙○○有何過失傷害之犯行。既不能證明被告丙○○犯罪，爰即應為其無
        罪之諭知。
據上論斷，應依刑事訴訟法第二百九十九條第一項前段，第三百零一條，刑法第二百
八十四條第一項前段，第六十二條前段，第四十一條第一項前段，第二條第一項前段
，罰金罰鍰提高標準條例第一條前段，第二條，判決如主文。
本案經檢察官蔡名堯到庭執行職務
中      華      民      國     九    十     年     六     月    廿六    日
                      臺灣臺北地方法院交通法庭
                                 法  官  鍾      華
右正本證明與原本無異。
如不服本判決，應於判決送達後十日內向本院提出上訴狀 (應附繕本) ，上訴於
臺灣高等法院。
                                 書記官  黃  繡  琴
中      華      民      國    九    十    年      六      月  二十六    日
附錄本案所犯法條全文
刑法第二百八十四條
一因過失傷害人者，處六月以下有期徒刑，拘役或五百元以下罰金。致重傷者，處一
  年以下有期徒刑，拘役或五百元以下罰金。
二從事業務之人，因業務上之過失傷害人者，處一年以下有期徒刑、拘役或一千元以
  下罰金。致重傷者，處三年以下有期徒刑，拘役或二千元以下罰金。


司法院資訊處製作；財團法人民間司法改革基金會備份。
